【裁判字號】    95,交訴,9
【裁判日期】    950829
【裁判案由】    肇事遺棄罪等
【裁判全文】
臺灣桃園地方法院刑事判決               95年度交訴字第9號
公  訴  人  臺灣桃園地方法院檢察署檢察官
被      告  乙○○
                    （現另案在臺灣彰化監獄執行中）
上列被告因肇事遺棄罪等案件，經檢察官提起公訴（95年度偵字
第658 號），本院判決如下︰
    主  文
乙○○收受贓物，處有期徒刑肆月；又因過失致人於死，處有期
徒刑壹年；又駕駛動力交通工具肇事，致人死傷而逃逸，處有期
徒刑捌月。應執行有期徒刑壹年拾月。
    事  實
一、乙○○明知車牌號碼LF-8982 號廂型車（懸掛號碼LF-8982
    車牌2 面，車內放置有千斤頂1 個、行車執照1 張、玉墜項
    鍊1 個）係來路不明之贓物（該廂型車係陳新日所經營之全
    富晟興業有限公司所有，於民國94年11月16日下午6 時許，
    在桃園縣龍潭鄉○○路○ 段469 號前失竊），竟於94年11月
    17日中午某時，在其桃園縣龍潭鄉○○村○○○街36巷42號
    住處，向真實姓名年籍不詳綽號「菜脯」之成年男子收受，
    同日並在桃園縣龍潭鄉○○路241 號廢棄工廠內，將上開號
    碼LF-8982 車牌2 面拆下，其後即供己使用。
二、乙○○於94年12月10日上午11時許，駕駛上開廂型車行經桃
    園縣龍潭鄉○○路○ 段與中興路口，適桃園縣政府警察局平
    鎮分局中興派出所警員賴冬山駕駛車牌號碼DQ-4451 號警用
    巡邏車搭載警員丙○○執行巡邏勤務亦行經該處，賴冬山發
    現乙○○所駕駛之上開廂型車並未懸掛車牌，認有可疑，遂
    駕駛上開巡邏車由後追趕並鳴喇叭且閃大燈，丙○○亦將指
    揮棒伸出巡邏車外及鳴警笛，示意乙○○停車受檢，乙○○
    明知本應注意駕駛人駕駛汽車，行車速度應依速限標誌或標
    線之規定，且服從執行交通勤務之警察之指揮，另汽車行駛
    時，駕駛人應注意車前狀況，並隨時採取必要之安全措施，
    而依當時情形，天候雨、日間自然光線、柏油路面、無缺陷
    、無障礙物、視距良好，並無不能注意之情事，詎乙○○為
    逃避警方稽查，行經上開路段未遵守速限40公里之限制，貿
    然以時速100 公里之速度超速行駛，且未服從執行交通勤務
    之警察之指揮及未注意車前狀況並隨時採取必要之安全措施
    ，立即加速沿大昌路2 段往關西方向行駛，嗣駛至大昌路2
    段與福龍路3 段交岔路口，旋右轉至福龍路3 段往平鎮方向
    疾駛，而上開巡邏車亦沿路鳴警笛緊追，其後雙方沿福龍路
    3 段追逐，賴冬山認乙○○並無停車受檢之意，乃欲伺機由
    後方超越至上開廂型車前方，嗣駛至福龍路3 段63巷前，因
    該處前有左彎之彎道，賴冬山乃利用該彎道之對向車道而先
    將巡邏車駛至對向車道內，並由上開廂型車左方超越，丙○○亦以指揮棒及吹警哨要乙○○停車，待上開巡邏車已超越
    上開廂型車後，賴冬山即將該巡邏車駛入上開廂型車前方車
    道欲強令乙○○停車，但尚未完全駛入該廂型車前方車道內
    之際，乙○○見狀乃將該廂型車向左偏駛欲閃避，惟該廂型
    車前保險桿右側護蓋擦撞上開巡邏車後保險桿右側處，上開
    巡邏車遭此撞擊即失控先以順時針旋轉，該巡邏車左後方先
    撞擊設置在距福龍路3 段63巷前約11公尺處之標誌桿，並因
    受該標誌桿撞擊再同時反時針旋轉及順時針方向翻滾而翻出
    道路，致賴冬山受有頭部外傷併腦震盪及休克、受傷後之蜘
    蛛膜下出血、顱骨骨折等傷害，經送醫急救後，仍於同日下
    午6 時6 分許，因頭部外傷併顱骨骨折，導致顱內出血而不
    治死亡，丙○○亦受有左胸、頸部鈍傷、左下肢、右下肢、
    左前額多處擦裂傷等傷害（過失傷害部分未據告訴）。詎乙○○明知駕駛動力交通工具肇事致賴冬山、丙○○受傷，且
    賴冬山因受傷可能死亡，但竟未下車查看或報警處理，亦未
    採取救護之必要措施，而另行起意，竟駕駛上開廂型車由上
    燈潭橋駛入福龍路3 段2 巷內稍加躲藏，隨即駕駛該廂型車
    逃離現場返回其住處，並於返家後，於同日11時30分許要求
    其鄰居甲○○駕車至上開肇事地點查看。乙○○並於94年12
    月11日晚間，將上開廂型車駛至龍潭鄉○○路靶場附近停放
    。嗣經警方於94年12月12日凌晨3 時20分許在上開地點尋獲
    該廂型車，並循線查獲。
三、案經桃園縣政府警察局平鎮分局報請臺灣桃園地方法院檢察
    署檢察官，及上開檢察署檢察官相驗後主動簽分偵查起訴。
    事實及理由
壹、收受贓物部分：
    訊據被告坦承收受贓物犯行不諱，核與證人陳新日於本院審
    理時證述情節相符，復有車輛協尋（尋獲）電腦輸入單及贓
    物認領保管單各1 紙在卷可稽，被告自白應與事實相符，堪
    予採信。事證明確，被告收受贓物犯行，洵堪認定。
貳、過失致人於死部分：
一、訊據被告坦承有以時速100 公里超速行駛及未依員警指揮之
    事實而應負過失致人於死責任，惟矢口否認有撞到警用巡邏
    車之情，辯稱：巡邏車始終都在伊後方，巡邏車並未超越伊
    駕駛之車輛，且伊沒有碰撞到巡邏車，伊車上擦撞痕跡是做
    資源回收時，拉電線彈上來所造成，伊是後來才知道巡邏車
    翻覆云云。經查：
  (一)被告於94年12月10日上午11時許，駕駛上開廂型車行經桃園
    縣龍潭鄉○○路○ 段與中興路口，適桃園縣政府警察局平鎮
    分局中興派出所警員賴冬山駕駛車牌號碼DQ-4451 號警用巡
    邏車搭載警員丙○○執行巡邏勤務亦行經該處，經警鳴警笛
    示意被告停車受檢，被告拒絕停車並以時速100 公里之速度
    超速行駛，先沿大昌路2 段往關西方向行駛，嗣駛至大昌路
    2 段與福龍路3 段交岔路口，旋右轉至福龍路3 段往平鎮方
    向疾駛，而上開巡邏車在福龍路3 段63巷前路段翻覆，分別
    造成被害人賴冬山傷重不治，被害人丙○○受傷等事實，業
    據被告供承不諱，並有道路交通事故現場圖、道路交通事故
    調查報告表(一)、(二)各1 份、桃園縣政府警察局道路交通事故
    照片12幀在卷可佐。又被害人賴冬山因此事故致受有頭部外
    傷併腦震盪及休克、受傷後之蜘蛛膜下出血、顱骨骨折等傷
    害，經送醫急救後，仍於同日下午6 時6 分許，因頭部外傷
    併顱骨骨折，導致顱內出血而不治死亡，有敏盛綜合醫院龍
    潭分院診斷證明書1 份在卷，並經檢察官督同檢驗員相驗明
    確，有臺灣桃園地方法院檢察署勘驗筆錄、相驗屍體證明書
    及驗斷書各1 份在卷可憑。
  (二)證人即員警丙○○於本院審理時證稱：「（你是否知道巡邏
    車該事故如何發生？）知道。94年12月10日早上我與賴冬山
    服10點到12點的勤務，當時在大昌內側車道停等紅燈準備迴
    轉北二高方向，當時綠燈時賴冬山突然起步往前開，我就問
    他為何往前走，他說發現前面1 臺廂型車沒有懸掛車牌，我
    說沒有看到，廂型車後面有1 部轎車，後來該轎車往內側車
    道行駛，我才發現前面那1 臺廂型車未懸掛車牌，然後賴員
    就從後面鳴喇叭閃大燈，請廂型車駕駛停車，該廂型車就向
    外車道加速欲駛離，我拿出手邊之指揮棒伸出車窗外及鳴警
    笛請他停車，該廂型車又往外車道切，回到原來的外車道，
    準備切入內車道，逃離我們的攔截，我又再次拿指揮棒向他
    示意停車，那時我們的巡邏車一直跟在該廂型車的左後方，
    該廂型車因為沒有辦法切入內車車道所以又往外側車道切，
    後來就行駛在路肩，我們巡邏車就跟在該車後面追趕，到福
    龍路與大昌路口剛好是綠燈，該廂型車就右轉福龍路往平鎮
    方向，我們巡邏車隨後也跟著右轉，... 該路是雙向2 車道
    ，我們也跟在該廂型車後面追趕，因為對向有車子沒有辦法
    超越前車，賴員從後面加速超越前面的廂型車，該路段路面
    比較寬，賴員本來要超車，發現前面剛好有1 個約75度的轉
    彎，所以又沒有超車，過該彎賴員加速超越前車，我又拿指
    揮棒及吹警笛，示意被告停車... 這時賴員在下1 個左彎處
    超越前車，利用對向車道從廂型車的左方切入該車前方，突
    然我感到車子一震... 然後車子就失控往賴員這個方向滑出
    去，滑出去翻幾圈我就不曉得」、「（據你感覺汽車震動來
    源是在何位置？）在我的右後方。」等語（見本院卷第50至
    52頁）。
  (三)上開巡邏車之發生事故之受損情形：1.巡邏車前方擋風玻璃
    被撞擊凹痕右淺左深，受力方向由右向左，而引擎蓋前凹痕
    ，受力方向由前向後（見本院卷第113 頁照片）；巡邏車右
    前葉子板凹痕、右引擎蓋拱起、右前燈掉落破損，受力方向
    由右向左（見本院卷第115 頁照片）。則依巡邏車上開受損
    情形及受力方向，堪認巡邏車應係向右翻滾（順時針方向）
    後輪上頂下（UPSIDE DOWN） 滑行。2.巡邏車前輪左打、左
    後行李箱向右向上變形，受力方向由左向右，由下向上（見
    本院卷第117 至119 頁照片），而在現場道路上除標誌桿外
    別無其他物件，是巡邏車左後行李箱應受標誌桿撞擊所致。
    3. 由 巡邏車之撞痕為左後撞擊標誌桿所致，足認當時巡邏
    車應受右後撞擊才會在順時針旋轉後，造成巡邏車左後方撞
    擊標誌桿。
  (四)上開廂型車前保險桿右側護蓋確有撞痕，且其撞痕係由前向
    後（見本院卷第127 至129 頁照片）。
  (五)依現場照片（見本院卷第108 頁）可知，本件肇事現場前有
    左彎路況，而本件事故後，巡邏車前輪呈左打狀況，已如前
    述，則由巡邏車前輪作大角度左轉之情，堪認巡邏車係在該
    左彎道路上，超越上開廂型車進入該車前方車道中，欲將巡
    邏車轉正，前輪才需作大角度左轉。
  (六)證人丙○○上開證詞稱：巡邏車沿桃園縣龍潭鄉○○路○ 段
    追逐被告駕駛之廂型車，而在1 左彎彎道上，上開巡邏車超
    越上開廂型車時，伊感到巡邏車右後方震動等語，均與巡邏
    車之撞痕（即巡邏車係左後撞擊標誌桿，足認巡邏車受右後
    撞擊造成旋轉，導致左後方撞擊標誌桿）、廂型車前保險桿
    右側護蓋之撞痕（即由前向後）及本件肇事現場前有左彎路
    況與巡邏車前輪左打等，在物理作用下所產生情形均相一致
    ，另參以：上開廂型車前保險桿右側護蓋與上開巡邏車後保
    險桿右側附有銀色物質之擦撞位置，由外觀比對，顏色相近
    ，而以掃瞄式電子顯微鏡/X- 射線能譜分析法分析結果，上
    開廂型車前保險桿右側護蓋檢出碳、氧、鋁等元素成分，而
    上開巡邏車後保險桿右側附有銀色物質之擦撞位置，亦檢出
    碳、氧、鋁等元素成分，有內政部警政署刑事警察局95年1
    月6 日刑鑑字第0940192816號鑑定書附卷可稽（見95年度偵
    字第658 號偵查卷第165 至167 頁），上開廂型車前保險桿
    右側護蓋與上開巡邏車後保險桿右側附有銀色物質之擦撞位
    置，2 者外觀顏色相符且組成元素成分亦相同。是證人丙○○上開證詞應可採信。
  (七)綜上，依證人丙○○於本院審理時之證詞、巡邏車受損情形
    、廂型車撞痕、現場有左彎路況及巡邏車前輪有左打等綜合
    以觀，本件係巡邏車沿桃園縣龍潭鄉○○路○ 段追逐被告駕
    駛之廂型車，而肇事地點（即福龍路3 段63巷前）之1 左彎
    彎道上，上開巡邏車超越上開廂型車後，該巡邏車駛入上開
    廂型車前方車道（但尚未完全轉正）時，上開廂型車前保險
    桿右側護蓋擦撞上開巡邏車後保險桿右側處，致上開巡邏車
    失控而發生本件事故。又本件經國立臺北科技大學車輛工程
    系鑑定結果，亦與本院上開認定相符。至被告固辯稱：巡邏
    車沒有超越伊的車，伊沒有撞到巡邏車云云，如前所述，被
    告駕駛之廂型車確有撞擊上開巡邏車，又被告另辯稱：伊車
    上擦撞痕跡是做資源回收時，是拉電線彈上來所造成云云，
    惟上開廂型車前保險桿右側護蓋之撞痕係由前向後，而被告
    所辯情形，其擦痕應係由下往上，是被告上開所辯，均與事
    實不符，顯係卸責之詞，不足採信。
二、按行車速度，應依速限標誌或標線之規定；汽車行駛時，駕
    駛人應注意車前狀況，並隨時採取必要之安全措施；又駕駛
    人駕駛汽車，應服從執行交通勤務之警察之指揮，道路交通
    安全規則第93條第1 項第1 款、第94條第3 項及第90條後段
    分別定有明文，此為一般人知悉所應注意並確實遵守之事項
    ，被告對此自不能諉稱不知，並有上開法律規定之注意義務
    ，再依卷附道路交通事故調查報告表及現場照片所示，車禍
    當時之天候雨、日間自然光線、柏油路面、路面無缺陷、無
    障礙物、視距良好等情，並無不能注意之情事，且依道路交
    通事故調查報告表(一)所示，本件肇事路段之速限為40公里，
    另派出所員警駕駛巡邏車執行巡邏勤務，即兼有執行交通稽
    查、維持治安等任務，被告竟疏於注意，為逃避警方稽查，
    貿然以時速100 公里之速度超速行駛，且未服從執行交通勤
    務之警察之指揮及未注意車前狀況並隨時採取必要之安全措
    施，以致肇事，被告之行為自有過失。又被害人因本件車禍
    傷重不治死亡，已如上述，被告之過失行為與被害人死亡間
    ，具有相當之因果關係，其過失致人於死之犯行，洵堪認定
    。
、肇事逃逸部分：
一、訊據被告矢口否認有何肇事逃逸犯行，辯稱：伊沒有撞到巡
    邏車，伊是後來才知道巡邏車翻覆云云。經查：
  (一)本件係巡邏車沿桃園縣龍潭鄉○○路○ 段追逐被告駕駛之廂
    型車，而肇事地點（即福龍路3 段63巷前）之1 左彎彎道上
    ，上開巡邏車超越上開廂型車後，該巡邏車駛入上開廂型車
    前方車道（但尚未完全轉正）時，上開廂型車前保險桿右側
    護蓋擦撞上開巡邏車後保險桿右側處，致上開巡邏車失控而
    發生本件事故，而被告辯稱：沒有撞到巡邏車云云，與事實
    不符，不足採信，均已如前述。而被害人賴冬山因此事故致
    受有頭部外傷併腦震盪及休克、受傷後之蜘蛛膜下出血、顱
    骨骨折等傷害，經送醫急救後，仍於同日下午6 時6 分許，
    因頭部外傷併顱骨骨折，導致顱內出血而不治死亡，有敏盛
    綜合醫院龍潭分院診斷證明書1 份在卷，並經檢察官督同檢
    驗員相驗明確，有臺灣桃園地方法院檢察署勘驗筆錄、相驗
    屍體證明書及驗斷書各1 份在卷可憑。另被害人丙○○則受
    有左胸、頸部鈍傷、左下肢、右下肢、左前額多處擦裂傷等
    傷害，亦有敏盛綜合醫院龍潭分院診斷證明書1 份在卷。
  (二)被告雖辯稱：不知道當時有肇事云云，惟查：
  1.本件上開巡邏車超越上開廂型車後，該巡邏車駛入上開廂型
    車前方車道（但尚未完全轉正）時而發生事故，則當時巡邏
    車既已駛入上開廂型車前方車道，雖巡邏車尚未完全轉正，
    衡情被告不可能未見巡邏車已駛至其前方；況依上開廂型車
    前保險桿右側護蓋擦撞上開巡邏車後保險桿右側處之情形，
    顯見被告乙○○見巡邏車已駛至其前方後，乃將該廂型車向
    左偏駛，致上開廂型車前保險桿右側護蓋撞及上開巡邏車，
    是由被告駕駛上開廂型車向左偏駛之情，被告顯已知悉巡邏
    車已駛至其前方。又本件巡邏車係鳴警笛而追逐被告駕駛之
    廂型車，而由本件上開巡邏車遭碰撞後翻滾，且受損情形極
    為嚴重，衡情當時應發生極大聲響，被告即無不知肇事之理
    。
  2.另參以：
  (1)由被告駕車駛離上開肇事地點後，即從桃園縣龍潭鄉○○路
    ○ 段左轉由上燈潭橋進入福龍路3 段2 巷內，此為被告所自
    承。惟本件被告既係因駕駛贓車恐為警查獲方逃避稽查，然
    員警仍駕駛巡邏車沿路緊追在後，且不斷伺機欲超越上開廂
    型車，顯見追逐中2 車並未拉開距離（甚至發生本件事故巡
    邏車已超越上開廂型車後，並駛至上開廂型車前方車道），
    且被告於檢察官訊問時供稱：該小路（指福龍路3 段2 巷）
    走到路底是死路云云（見95年度偵字第658 號偵查卷第144
    頁），則若非被告已知悉巡邏車已翻覆而員警無法再加以追
    捕，否則被告既已決意逃避稽查，其大可逕沿福龍路3 段往
    平鎮方向逃逸，實無駕車駛入其所稱為死路之福龍路3 段2
    巷中之理。
  (2)又被告於事故發生後，旋委請鄰居甲○○開車搭載其駛回現
    場查看，業據被告所供承，核與證人甲○○於本院審理時證
    述情節相符，顯見被告當時確已知悉上開肇事之情，否則又
    何以委請鄰居甲○○開車搭載其駛回現場查看？
二、綜上，由本件係上開巡邏車超越上開廂型車後，該巡邏車駛
    入上開廂型車前方車道（但尚未完全轉正）時，上開廂型車
    前保險桿右側護蓋撞及上開巡邏車，且當時巡邏車翻覆時當
    發出極大聲響，被告於肇事時即無不知之理。再由駕車駛離
    上開肇事地點後，即先從桃園縣龍潭鄉○○路○ 段左轉由上
    燈潭橋進入福龍路3 段2 巷內，其後旋委請鄰居甲○○開車
    搭載其駛回現場查看之情，更足證被告確知悉肇事。是被告
    辯稱：不知肇事云云，顯係卸責之詞，不足採信。事證明確
    ，被告肇事逃逸之犯行亦可認定。
肆、法律適用：
一、修正後刑法第2 條第1 項之規定：「行為後法律有變更者，
    適用行為時之法律。但行為後之法律有利於行為人者，適用
    最有利於行為人之法律」，係規範行為後法律變更所生新舊
    法比較適用之準據法，於新法施行後，應適用新法第2 條第
    1 項之規定，為「從舊從輕」之比較；比較時應就罪刑有關
    之共犯、未遂犯、想像競合犯、牽連犯、連續犯、結合犯，
    以及累犯加重、自首減輕暨其他法定加減原因（如身分加減
    ）與加減例等一切情形，綜其全部罪刑之結果而為比較（最
    高法院95年第8 次刑事庭會議決議參照）。查被告行為後，
    罰金刑之計算單位及處罰、定應執行刑之規定均有修正：1.
    罰金刑之計算單位及處罰部分：刑法第349 條第1 項收受贓
    物罪及同法第276 條第1 項過失致人於死罪法定刑均有罰金
    之規定，刑法第33條第5 款業於94年2 月2 日修正公布，並
    自95年7 月1 日起施行；修正前刑法第33條第5 款規定「罰
    金：1 元以上。」修正後刑法第33條第5 款規定「罰金：新
    臺幣1,000 元以上，以百元計算之」；另95年6 月14日修正
    公布刑法施行法第1 條之1 ：「中華民國94年1 月7 日刑法
    修正施行後，刑法分則編所定罰金之貨幣單位為新臺幣。94
    年1 月7 日刑法修正時，刑法分則編未修正之條文定有罰金
    者，自94年1 月7 日刑法修正施行後，就其所定數額提高為
    30倍。但72年6 月26日至94年1 月7 日新增或修正之條文，
    就其所定數額提高為3 倍」，現行刑法中，有關於罰金刑之
    計算單位及處罰之規定已有修正，自屬法律變更。2.定應執
    行刑部分：刑法第51條第5 款業於94年1 月7 日修正公布，
    並於95年7 月1 日施行，修正後之規定，將宣告多數有期徒
    刑定執行刑之上限，由修正前之不得逾20年，提高為不得逾
    30年，其餘則無不同。3.查比較新舊法時應綜其全部之結果
    ，而為比較，再適用有利於行為人之法律處斷，而不得一部
    割裂分別適用不同之新、舊法，是經綜合比較前述新、舊法
    結果，修正後規定並未較有利於行為人，則應依修正後刑法
    第2 條第1 項前段規定，適用行為時（即修正前）之法律。
二、核被告所為，係犯刑法第349 條第1 項收受贓物罪、同法第
    276 條第1 項之過失致人於死罪及同法第185 條之4 之駕駛
    動力交通工具肇事，致人死傷而逃逸罪。其所犯上開3 罪，
    犯意各別，行為不同，應予分別論罪，合併處罰。爰審酌被
    告犯罪之動機、收受贓物之價值，並為逃避警方稽查即加速
    逃逸，終至肇事，對於本件肇事之過失程度，肇事後旋逃逸
    ，對被害人所造成之損害，與被告犯後態度及素行等一切情
    狀，各量處如主文所示之刑，並定應執行之刑。
據上論斷，應依刑事訴訟法第299 條第1 項前段，修正後刑法第
2 條第1 項前段、刑法第349 條第1 項、第276 條第1 項、第18
5 條之4 、修正前刑法第51條第5 款，罰金罰鍰提高標準條例第
1 條前段，判決如主文。
本案經檢察官嵇珮晶到庭執行職務。
中    華    民    國    95    年    8     月    29    日
                  交通法庭審判長法  官    徐培元
                                法  官    潘進順
                                法  官    鄭吉雄
以上正本證明與原本無異。
如不服本判決，應於判決送達後10日內向本院提出上訴狀（應附
繕本），上訴於臺灣高等法院。
                                書記官    謝至菁
中    華    民    國    95    年    8     月    29    日
附錄法條：
刑法第349條第1項
收受贓物者，處 3 年以下有期徒刑、拘役或 5 百元以下罰金。
刑法第276條第1項
因過失致人於死者，處 2 年以下有期徒刑、拘役或 2 千元以下
罰金。
刑法第185條之4
駕駛動力交通工具肇事，致人死傷而逃逸者，處 6 月以上 5 年
以下有期徒刑。


司法院資訊處製作；財團法人民間司法改革基金會備份。
